最高法院刑事判決　　　　　　九十四年度台上字第六一八八號
　　上 訴 人　甲○○
　　　　　　　　　　　號2樓
上列上訴人因公共危險案件，不服台灣高等法院台中分院中華民
國九十二年一月三十日第二審判決（九十一年度上訴字第一八九
七號，起訴案號：台灣南投地方法院檢察署九十一年度偵字第五
七七號），提起上訴，本院判決如下：
    主  文
原判決撤銷，發回台灣高等法院台中分院。
    理    由
本件原判決認定楊長山與上訴人甲○○夫妻，共同在南投縣仁愛
鄉○○村○○路一之一號經營「凌雲山莊」渡假木屋，該渡假木
屋分Ａ、Ｂ二棟，有樓梯相連，均為木造二層樓。Ａ棟一樓作為
廚房、餐廳、辦公室，二樓則為通舖，Ｂ棟分前後兩排，除部分
供楊長山夫婦及工人居住外，其餘均為客房。上訴人與楊長山原
共同居住於Ｂ棟一一六號房，後來夫妻不睦，楊長山曾多次對上
訴人施暴，楊長山即居住於一０七號房，上訴人則無固定居住房
間，另員工張四海居住於一０八號房，以凌雲山莊作為住宅使用
。上訴人婚後因罹患嚴重之精神創傷後壓力疾患及重度憂鬱症，
民國九十一年二月七日上午，上訴人遭楊長山毆打後，心生氣憤
，產生解離性失神反應，處於精神耗弱情況，乃至同鄉霧社加油
站購買一桶二十公升之煤油，攜回渡假木屋，於當日十時三十分
許，基於放火之犯意，將煤油潑灑在渡假木屋Ｂ棟後排十五間客
房、Ａ棟二樓通舖內床上之棉被，旋以打火機點燃Ａ棟二樓之棉
被及Ｂ棟後一樓一一二、一一三、一一五、一一六號房、Ｂ棟二
樓二一０、二一一、二一三、二一五號房內之棉被，使上開房間
起火燃燒，致「凌雲山莊」燒燬（詳細燒燬情形為；Ａ棟二樓全
燬，Ｂ棟一樓一一二、一一三、一一五、一一六號房及二樓二一
○、二一一、二一三、二一五號房半燬）。上訴人於犯後向南投
縣警察局埔里分局埔里派出所自首並接受裁判等情。因而撤銷第
一審之不當判決，改判論處其放火燒燬現供人使用之住宅罪刑。
固非無見。惟查：(一)上訴人燒燬之渡假木屋，縱使放火時無人在
各該室內，但該渡假木屋既有人住宿，即不能以起火之時木屋偶
然無人之故，遂謂該木屋全部非現有人所在之建築物（參見二十
四年度上字第一○八五號判例）。證人即凌雲山莊工人幸月花於
警訊時證稱：「當日即二月七日上午十時左右，伊在一樓一０七
號房間擦拭外面玻璃，就在此時發現辦公室樓上冒火並冒出濃煙
」。證人即工人張四海亦證稱：「當時伊上街買菜，欲返回山莊
，見山莊屋頂冒煙，立即趕回」等語（偵查卷第九、十一頁），
足認上訴人放火時，「凌雲山莊」內除上訴人外，尚有工人幸月
花及張四海居住其內。原判決亦認定：「凌雲山莊雖供旅館使用
，但告訴人及其僱用之工人均居住於該建物內」。則上訴人放火
之客體，似為「現有人所在之建築物」，但原判決卻以刑法第一
百七十三條第一項之放火燒燬「現供人使用住宅」罪論處，自有
適用法則不當及判決理由矛盾之違誤。(二)按量刑固屬法院自由裁
量之職權，然仍應受比例原則等法則之拘束。原判決認上訴人觸
犯刑法第一百七十三條第一項之放火燒燬現供人使用住宅罪，並
依自首及犯罪時已達精神耗弱之程度，適用刑法第六十二條、第
十九條第二項減輕其刑，量處上訴人有期徒刑四年十月。第查，
刑法第一百七十三條第一項，其刑度為無期徒刑或七年以上有期
徒刑，第六十五條規定無期徒刑減輕者為七年以上有期徒刑，第
六十條規定有期徒刑減輕者，減輕其刑至二分之一，第六十九條
規定有二種以上之主刑者，加減時併加減之。故上訴人第一次減
輕，應為十五年以下，三年六月以上，第二次減輕為七年六月以
下，一年九月以上，原審亦認上訴人因受虐而精神耗弱，案發後
立即後悔託其母親求救消防隊，減少損害，雖原審量刑在法定刑
中，但依上訴人之犯罪情節以觀，縱使未予減刑，當亦不致於量
處無期徒刑（判決內未見敘及應處以最高度刑之論據），故以有
期徒刑十五年計算，經二次減刑，其最高刑度，亦只有三年九月
，原判決量處有期徒刑四年十月，是否與比例原則相符，亦有再
行斟酌之餘地。上訴意旨指摘原判決違法，尚非全無理由，應認
原判決有發回更審之原因。
據上論結，應依刑事訴訟法第三百九十七條、第四百零一條，判
決如主文。
中　　華　　民　　國　九十四　年　 十一 　月　　十　　日
                      最高法院刑事第三庭
                          審判長法官  紀　俊　乾
                                法官  黃　正　興
                                法官  劉　介　民
                                法官  陳　東　誥
                                法官  魏　新　和
      本件正本證明與原本無異
                                      書  記  官
中　　華　　民　　國　九十四　年　 十一　 月　 十五　 日
                                                      Ｔ
